【裁判字號】    92,判,942
【裁判日期】    920717
【裁判案由】    收回被徵收土地
【裁判全文】
最  高  行  政  法  院  判  決                    九十二年度判字第九四二號
    上  訴  人  丁○○
                              .
                                里至公路五六巷十一號）
                甲○○
                癸○○○
                乙○○
                丑○○
                子○○○
                庚○○○
                戊○○
                己○○
                丙○○
                辛○○
    被 上訴 人  苗栗縣政府
    代  表  人  寅○○
右當事人間因收回被徵收土地事件，上訴人對於中華民國九十年六月二十九日臺中高
等行政法院九十年度訴字第一一六號判決，提起上訴，本院判決如左：
    主  文
上訴駁回。
上訴審訴訟費用由上訴人負擔。
    理  由
壹、本件上訴人主張：一、上訴人何玉樁等於民國八十五年七月三日因請求照原徵收
    價額收回苗栗市都市計畫公共設施保留地十號停車場用地事件，不服臺灣省政府
    八十五年九月二日八五府地二字第七六三五一號函及被上訴人八十五年八月十九
    日八五府地用字第九五五二三號函之行政處分，於法定期間內向原處分機關提出
    聲請訴願，其書狀之名稱雖誤載為「聲請覆議書」，但就其內容整體而言，其意
    在提起訴願。依行政法院三十二年判字第十五號判例及司法院院字第一四一五號
    解釋意旨，應認上訴人業已依法提起訴願。原審判決認此部分之訴不合法，顯係
    適用法規不當，應予廢棄。二、依司法院釋字第四二五號解釋意旨，被上訴人在
    未提存補償費完成徵收手續前，並無權進入徵收土地內施工。本件苗栗市十號停
    車場用地於七十八年五月十五日公告徵收後，被徵收土地之所有權人，對於其權
    利義務，於應受之補償費即被上訴人於八十四年三月十五日辦理提存於法院，視
    為補償發給完竣時權利終止，在八十四年三月十五日補償費未辦理發給完竣以前
    ，被徵收土地之所有權人（即上訴人）有繼續使用該土地之權；本件需用土地人
    （即苗栗市公所）於八十四年三月十五日補償費發給完畢後，方得進入被徵收土
    地內工作。詎原審判決認定被上訴人於八十四年三月十五日提存補償費；復認為
    系爭土地徵收後於八十二年十月進行開工、八十二年十一月竣工。然既未能施工
    ，何來竣工。原審判決所持理由明顯矛盾，其判決當然違背法令。三、上訴人一
    再提出被徵收土地現場照片佐證，系爭土地範圍內尚有二層樓房數棟及一層平房
    數間仍作從來之使用，低平地帶作菜圃使用，另一部分堆放廢棄土。且被上訴人
    於八十九年四月廿七日所製作之會勘紀錄處理意見，亦同此記載。被上訴人之訴
    訟代理人於原審九十年五月廿二日行準備程序中，更直言：「九十年五月對於原
    告（上訴人）土地有預算要施工，因當時施工時遭遇土地所有權人激烈的抗爭而
    沒有辦法繼續施工」、「該案因抗爭而並未開始施工」。在在都足以證明系爭土
    地並未依計畫施工，更不照核准計畫期限使用。且原審既未會勘現場，憑空認定
    系爭土地「已完成級配鋪設興闢作為停車場使用」，復未說明其認定事實之證據
    何在，其判決顯已不備理由，當然違背法令。另原審判決認為：原土地所有權人
    以鐵絲網將現場圈圍，不讓車輛進入，被上訴人復於八十四年四月再行施工，又
    遭地主嚴重抗爭未能進行施工。而將被上訴人未依計畫期限施工完成使用之責任
    ，歸究於上訴人抗爭之故。惟查，系爭土地上圈圍之鐵絲網，究係原土地所有權
    人所為？抑或被上訴人所為？原審並未詳查。況被上訴人附卷之現場照片及剪報
    所指乃「執行拆除停十邊緣道路工程」，非本案系爭「十號停車場」用地所在。
    且「停十邊緣道路工程」係在八十三年四月十四日辦理土地徵收，並非與本案同
    在七十八年五月十五日徵收，其地主有無抗爭與本案十號停車場原土地所有權人
    得照原徵收價額收回其土地，待證事實之法律原因無關。而其爭執原因，亦在於
    被上訴人查估錯誤，被上訴人於八十四年四月廿九日函苗栗市公所要求重新辦理
    丁○○等人所有合法房屋徵收補償，暫緩執行所致。再者，被上訴人查估錯誤，
    將丁○○、甲○○及何玉源三人所共有系爭土地上，民生街八四號房屋三棟，列
    為癸○○○所有，並將地上物補償費查估清冊之金額交付給癸○○○印領。嗣後
    ，經癸○○○發現錯誤，始將上開房屋補償費以郵局存證信函並附上匯票退回。
    被上訴人復於八十四年七月十九日，對丁○○等三人所有房屋補償費辦理補償費
    提存。依司法院釋字第四二五號解釋意旨，本案系爭土地之徵收，應於八十四年
    七月十九日始告完竣，被上訴人方得進入被徵收土地內工作。詎原審判決僅憑被
    上訴人片面之詞，即率爾認定十號停車場已於八十二年十一月竣工，此判決有不
    備理由之明顯違法等情，請求將原判決廢棄並發回原審法院更審。
貳、被上訴人未提出答辯。
參、原審斟酌全辯論意旨及調查證據之結果，以：一、本件原告（即本件上訴人，下
    同）因收回被徵收土地事件，提起行政訴訟請求撤銷被告（即本件被上訴人，下
    同）所為七十八年五月十五日府地用字第四六○九○號徵收公告。經查，本件原
    告對徵收公告不服，惟未經過合法之訴願程序，為原告所自承，其起訴難認為合
    法，應予駁回。又原告於八十五年七月三日向被告申請收回被徵收土地，經被告
    層報臺灣省政府意見，臺灣省政府以八十五年九月二日府地二字第七六三五一號
    函復同意被告所擬不准收回意見後，被告遂以八十五年九月十日八五府地用字第
    一○六九二八號函否准原告所請，原告不服該否准處分，依法應於收受送達後三
    十日內提起訴願，逾此法定不變期間，即不得就該否准處分再為爭執，然原告於
    八十九年四月十一日再次請求收回被徵收土地，遭被告否准後，始一併提起訴願
    請求撤銷，核此部分訴願之提起，已逾法定不變期間，程序不合法，本應不予受
    理，惟訴願機關不察，仍為實體審究，並駁回原告此部分訴願，雖訴願機關為此
    決定容有未洽，惟結論並無二致，此部分之訴為不合法，應予駁回。次查被告以
    八十五年八月十九日府地用字第九五五二三號函檢具會勘紀錄擬具處理意見報臺
    灣省政府，該函核其性質屬下級機關對上級機關所為之請示事項，尚不對外發生
    准駁之法律上效果﹔又被告另以八十九年八月二十八日府地用字第八九○○○六
    八六六一號函將會勘紀錄送原告，核其性質無非係將機關所為之鑑定結果送予當
    事人，未發生法律上具體效果，非屬行政處分（參照最高行政法院四十八年判字
    第九十號判決），原告請求撤銷此二部分之原處分及訴願決定內容，其起訴亦難
    認為合法。二、按人民對同一事實先後多次提出申請，行政機關均為准駁之情形
    ，第一次之准駁係屬行政處分，但其後之准駁是否為行政處分，非可一概而論，
    應視行政機關所表示之內容是否「對人民之請求有所准駁」而定（參照最高行政
    法院六十二年裁字第四十一號判例），質言之，若行政機關重新為實體上審查並
    有所處置，雖並未變更先前處分之事實及法律狀況，仍可認定為一新的行政處分
    。本件原告前於八十五年七月三日依土地法第二百十九條第一項第二款規定申請
    收回被徵收土地，遭否准所請在案，嗣原告復於八十九年四月十一日依都市計畫
    法第八十三條暨土地徵收條例第四十九條第一項各款之規定再次聲請收回被徵收
    土地。經查原告於八十九年四月十一日申請收回被徵收土地申請書中，曾一併請
    求被告勘查現場，被告亦於八十九年四月二十七日會勘現場，此由被告以八十九
    年八月二十八日以府地用字第八九○○○六八六六一號函送會勘紀錄予原告在卷
    可稽，次查被告八十九年八月二十四日府地用字第八九○○○六九七一九號函稱
    「經查所請撤銷徵收未符合同法（按：土地徵收條例）第四十九條第一項各款之
    規定，未便照准辦理。」，實已就系爭事實是否符合收回要件加以判斷，難謂被
    告就原告第二次聲請收回被徵收土地之請求無重新就實體為審查並有所處置之情
    況，雖結果並未有所變更，惟揆諸首揭說明，被告八十九年八月二十四日府地用
    字第八九○○○六九七一九號函，應屬一行政處分，原告經訴願程序後，提起行
    政訴訟，程序並無不合。本件原告原所有坐落苗栗縣苗栗市二八六─一一四地號
    等土地，為苗栗市都市計畫十號停車場用地，經被告依都市計畫法第四十八條規
    定於七十八年五月十五日以府地用字第四六○九○號公告徵收，該徵收計畫書內
    記載計畫使用期限為預定七十八年七月開工、八十五年六月完工，原告於八十五
    年七月三日以其被徵收土地並未依徵收計畫使用申請發還被徵收土地。查都市計
    畫法第八十三條僅就土地法第二百十九條有關使用期限部分，設特別規定，則土
    地法第二百十九條第三項規定，於依都市計畫法徵收之土地亦有其適用。是系爭
    土地原告是否得按原徵收價格收回，以被告未依其呈經核准之計畫期限使用，且
    不可歸責原告為要件。次查需地機關是否「不依核准計畫使用」或「不實行使用
    」，其判斷參照司法院釋字第二三六號解釋及依行政法院六十九年判字第五十二
    號判例及行政院五十三年六月三十日臺內四五三四號令意旨，該土地法第二百十
    九條規定之認定，應以該項徵收土地整體為準，不能仍按徵收前之個別原所有權
    之各個地區已為認定已否實行使用之準據。系爭苗栗市都市計畫十號停車場用地
    ，於七十八年五月十五日公告徵收，其核准使用期限自七十八年七月至八十五年
    六月，因土地所有權人拒領補償費，被告於八十四年三月十五日提存補償費。系
    爭土地徵收後，於八十二年十月進行開工、八十二年十一月竣工，除一部分建物
    未拆除外，已完成級配舖設興闢作為停車場使用，則採前揭整體觀察原則判斷，
    被告並未違反核准計畫所定之使用「目的」及「用途」﹔惟嗣後原土地所有權人
    以鐵絲網將現場圈圍，不讓車輛進入，被告復於八十四年四月再行施工，又遭地
    主嚴重抗爭未能進行施工，此有現場照片及剪報數份附於原處分卷可佐。原告復
    於八十九年四月十一日再次申請收回被徵收土地，就其所提供現場照片以觀，苗
    栗市都市計畫十號停車場雖因時過多年，現場雜草叢生，廢土堆砌，惟究其原因
    係原土地所有權人抗爭之故，自屬可歸責於原土地所有權人或使用人之因素，符
    合土地法第二百十九條第三項規定之情形。是原告主張收回被徵收土地，尚無可
    採。從而，原告所述各節，俱無足採。原處分否准原告收回被徵收土地之請求，
    訴願決定，以該函非屬行政處分，而為不受理之決定，雖有未洽，結論並無二致
    ，原告訴請撤銷，並請求判決准其收回土地及為對待給付之判決非有理由，應予
    駁回。至原告請求撤銷被告七十八年五月十五日七八府地用字第四六○九○號徵
    收公告、八十八年五月十五日府地用字第四六○九○號函、八十五年九月十日府
    地用字第一○六九二八號函、八十五年八月十九日府地用字第九五五二三號函、
    八十九年八月二十八日府地用字第八九○○○六八六六一號函部分，既係提起不
    合法而不應准許，爰不另為裁定，而一併予以判決駁回。
肆、本院查：（一）、按都市計畫法第八十三條規定：「依本法規定徵收之土地，其
    使用期限，應依照其呈經核准之計畫期限辦理，不受土地法第二百十九條之限制
    。不依照核准計畫期限使用者，原土地所有權人得照原徵收價額收回其土地。」
    ；土地徵收條例第四十九條規定：「已徵收之土地，需用土地人應切實按核准計
    畫及所定期限使用。在未依徵收計畫完成使用前，需用土地人應每年檢討其興辦
    事業計畫，並由其上級事業主管機關列管。有下列情形之一者，應辦理撤銷徵收
    ：一、因作業錯誤或工程變更設計，致原徵收之土地不在工程用地範圍內者。二
    、公告徵收時，都市計畫已規定以聯合開發、市地重劃或其他方式開發者。三、
    依徵收計畫開始使用前，因都市計畫變更，規定以聯合開發、市地重劃或其他方
    式開發者。四、依徵收計畫開始使用前，其興辦之事業改變或興辦事業計畫經註
    銷者。五、已依徵收計畫開始使用，尚未依徵收計畫完成使用之土地，因情事變
    更，致原徵收土地之全部或一部已無使用之必要者。前項規定，於本條例施行前
    公告徵收之土地，適用之。」本件苗栗縣苗栗市公所為辦理都市計畫十號停車場
    工程，申請徵收苗栗縣苗栗市二八六─一一四地號等十六筆土地，報經臺灣省政
    府民國七十八年四月十一日府地四字第三八八一五號函核准徵收，並附帶徵收其
    地上物。被上訴人以七十八年五月十五日府地用字第四六○九○號公告徵收，其
    核准之計畫使用期限為預定七十八年七月開工，八十五年六月完工。上訴人於八
    十五年七月三日申請收回被徵收土地，經被上訴人派員於八十五年八月二日至現
    場會勘後，因現場已施工整建，乃擬具處理意見，以八十五年八月十九日府地用
    字第九五五二三號函報經臺灣省政府八十五年九月二日府地二字第七六三五一號
    函復同意被上訴人所擬不准收回意見後，被上訴人遂以八十五年九月十日府地用
    字第一○六九二八號函否准所請，上訴人復於八十九年四月十一日向被上訴人申
    請收回被徵收土地，被上訴人於八十九年四月二十七日派員會勘，並以八十九年
    八月二十四日府地用字第八九○○○六九七一九號函復略以，本案基於一事不再
    理原則，歉難再予重複處理。被上訴人另以八十九年八月二十八日府地用字第八
    九○○○六八六六一號函將會勘紀錄送上訴人。上訴人對上開被上訴人七十八年
    五月十五日七八府地用字第四六○九○號公告、八十五年八月十九日府地用字第
    九五五二三號、八十五年九月十日府地用字第一○六九二八號、八十九年八月二
    十四日府地用字第八九○○○六九七一九號及八十九年八月二十八日八九府地用
    字第八九○○○六八六六一號各函不服，於八十九年九月五日提起訴願並於同年
    十月十八日補具理由書，嗣遭決定駁回，乃提起本件行政訴訟，經原判決駁回上
    訴人在原審之訴。上訴人不服，對之提起上訴。本件上訴人主張彼等於八十五年
    七月三日因請求照原徵收價額收回苗栗市都市計畫公共設施保留地十號停車場用
    地事件，不服臺灣省政府八十五年九月二日八五府地二字第七六三五一號函（該
    函係臺灣省政府之函，並非被上訴人之系爭行政處分）及被上訴人八十五年八月
    十九日八五府地用字第九五五二三號函，於法定期間內提起訴願等語，惟原判決
    關於此部分係以被上訴人八十五年八月十九日府地用字第九五五二三號函檢具會
    勘紀錄擬具處理意見報臺灣省政府，該函核其性質屬下級機關對上級機關所為之
    請示事項，尚不對外發生准駁之法律上效果；又被上訴人另以八十九年八月二十
    八日府地用字第八九○○○六八六六一號函將會勘紀錄送上訴人，核其性質無非
    係將機關所為之鑑定結果送予當事人，未發生法律上具體效果，非屬行政處分，
    此部分起訴不合法，予以駁回；並非以上訴人未經訴願程序為由而駁回。關於被
    上訴人八十五年九月十日八五府地用字第一○六九二八號函否准上訴人所請部分
    ，原判決認上訴人對於該函並未於法定期間提起訴願，此部分起訴亦不合法，予
    以駁回。關於上訴人七十八年五月十五日七八府地用字第四六○九○號公告，原
    判決認該公告已確定，且未經訴願程序，此部分起訴為不合法，應予駁回。（二
    ）、關於被上訴人八十九年八月二十四日府地用字第八九○○○六九七一九號函
    部分，原判決已就系爭苗栗市都市計畫十號停車場用地，於七十八年五月十五日
    公告徵收，其核准使用期限自七十八年七月至八十五年六月，因土地所有權人拒
    領補償費，被上訴人於八十四年三月十五日提存補償費。系爭土地徵收後，於八
    十二年十月進行開工，八十二年十一月竣工，除一部分建物未拆除外，已完成級
    配舖設興闢作為停車場使用，則採整體觀察原則判斷，被上訴人並未違反核准計
    畫所定之使用「目的」及「用途」﹔惟嗣後原土地所有權人以鐵絲網將現場圈圍
    ，不讓車輛進入，被上訴人復於八十四年四月再行施工，又遭地主嚴重抗爭未能
    進行施工，此有現場照片及剪報數份附於原處分卷可佐。上訴人復於八十九年四
    一月十日再次申請收回被徵收土地，就其所提供現場照片以觀，苗栗市都市計畫
    十號停車場雖因時過多年，現場雜草叢生，廢土堆砌，惟究其原因係原土地所有
    權人抗爭之故，自屬可歸責於原土地所有權人或使用人之因素，不符合撤銷徵收
    及收回被徵收土地等事項詳予論述。是原判決此部分所適用之法規與該案應適用
    之現行法規並無違背，與解釋判例，亦無牴觸，並無所謂原判決此部分有違背法
    令之情形。再者，上訴人主張被上訴人製作之苗栗縣苗栗市○○段二八六—一四
    號土地勘查紀錄係偽造，苗栗市公所八十九年六月十二日八九苗市工字第七五○
    九號函檢送之處理意見暨苗栗市公所八十九年七月三日苗工字第八二三六號函提
    送之處理意見有關證明文件為偽造乙節，但並未提出確切之證據證明之；又土地
    法第二百三十一條係規定進入被徵收土地之限制，但尚難據之否定原判決所認定
    前揭施工之事實。且上訴人子○○○等曾對徐國樟、謝國勳等於八十四年四月七
    日，在苗栗市玉苗里施工興建停車場及道路拓寬工程，認侵佔何彼等之土地，提
    出告訴，經檢察官偵查終結，為不起訴處分在案（不起訴處分書影本附於原審卷
    〈二〉）。證據之取捨與當事人所希冀者不同，致其事實之認定亦異於該當事人
    之主張者，不得謂為原判決此部分有違背法令之情形。（三）、上訴人對於業經
    原判決詳予論述不採之事由再予爭執，核屬法律上見解之歧異，要難謂為原判決
    有違背法令之情形。本件上訴論旨，仍執前詞，指摘原判決違誤，求予廢棄，難
    認有理由，應予駁回。
據上論結，本件上訴為無理由，爰依行政訴訟法第二百五十五條第一項、第九十八條
第三項前段、第一百零四條、民事訴訟法第八十五條第一項前段，判決如主文。
中    華    民    國    九十二      年      七        月      十七      日
                    最 高 行 政 法 院  第 三 庭
                                審 判 長 法  官      葉  振  權
                                         法  官      林  茂  權
                                         法  官      吳  錦  龍
                                         法  官      劉  鑫  楨
                                         法  官      吳  明  鴻
右  正  本  證  明  與  原  本  無  異
                                         法院書記官  陳  盛  信
中    華    民    國    九十二      年      七        月      十七      日


司法院資訊處製作；財團法人民間司法改革基金會備份。
